【裁判字號】    98,台上,1656
【裁判日期】    980910
【裁判案由】    請求遷讓房屋
【裁判全文】
最高法院民事判決            九十八年度台上字第一六五六號
上  訴  人  宜蘭縣羅東鎮公所
法定代理人  乙○○
訴訟代理人  林世超律師
被 上訴 人  宜蘭縣羅東鎮民眾服務社
法定代理人  丁○○
被 上訴 人  甲○○○○○○○○○○○○○○○
法定代理人  丙○○
上 列一 人
訴訟代理人  羅明宏律師
            曾威龍律師
上列當事人間請求遷讓房屋事件，上訴人對於中華民國九十五年
五月三十日台灣高等法院第二審更審判決（九十三年度上更(四)字
第一三八號），提起上訴，本院判決如下：
    主  文
上訴駁回。
第三審訴訟費用由上訴人負擔。
    理  由
本件被上訴人宜蘭縣羅東鎮民眾服務社（下稱羅東鎮民眾服務社
）、甲○○○○○○○○○○○○○○○（下稱羅東鎮黨部）之
法定代理人，於第三審程序中分別變更為丁○○、丙○○，茲據
其具狀聲明承受訴訟，核無不合，應予准許，先予敘明。
次查上訴人主張：坐落宜蘭縣羅東鎮○○段一一三０之三地號土
地上之建號六六一號、門牌號碼為宜蘭縣羅東鎮○○路一號房屋
為宜蘭縣羅東鎮所有，伊為管理機關，被上訴人無正當權源占用
該房屋如第一審判決附圖（下稱附圖）所示第一、二層樓部分（
下稱系爭房屋）等情，爰依民法第七百六十七條之規定，求為命
被上訴人遷讓返還系爭房屋之判決（上訴人請求被上訴人遷讓返
還附圖所示第三層樓部分，經第一審為被上訴人敗訴判決後，未
據其聲明不服，已告確定）。
被上訴人則以：上訴人於民國六十一年間擬於系爭房屋坐落地點
興建羅東青年育樂中心，因經費不足，乃與被上訴人羅東鎮民眾
服務社約定，將原屬羅東鎮民眾服務社所有門牌號碼為宜蘭縣羅
東鎮○○路一七號房屋出賣，以賣得價金興建育樂中心，而羅東
鎮民眾服務社與另一被上訴人羅東鎮黨部則得使用系爭房屋，並
於育樂中心完成後遷入該房屋，伊等自非無權占用等語，資為抗
辯（羅東鎮民眾服務社反訴請求確認與上訴人間就系爭房屋有互
易之法律關係存在，暨上訴人協同辦理該房屋分割及所有權移轉
登記，已經判決羅東鎮民眾服務社敗訴確定）。
原審以：羅東鎮黨部係社團法人中國國民黨之獨立分支機構，有
獨立財產、獨立名稱、組織、目的及獨立業務，自有當事人能力
。查依證人即宜蘭縣羅東鎮前鎮長吳木枝、陳圳鄉之證詞及其所
提羅東概況、六十五年四月一日羅東鎮施政成果報告記載興建青
年育樂活動中心、民眾服務社以觀，堪認吳木枝在陳圳鄉就任羅
東鎮鎮長前，已與羅東鎮民眾服務社約定系爭房屋歸被上訴人使
用。而該房屋所在之青年育樂活動中心自六十四年間興建起，距
今已三十餘年，吳木枝、陳圳鄉對於興建事宜之記憶自不可能鉅
細靡遺，上訴人擷取彼等證詞之些微差異，否認其證言為真正，
不足採取。且羅東鎮民眾服務社與羅東鎮黨部之人事組織及職務
均係一體無從區分，上訴人同意渠等一起使用，亦屬合理。又依
宜蘭縣政府五十二年三月二十一日、同年六月二十四日、十二月
七日宜府民社字第一二三０九號、二五八三一號及五二五一０號
函、上訴人五十二年九月三日羅鎮財字第０九０四一號函、募捐
存根、投標單、工程合約、驗收申請書、竣工大理石碑銘照片、
羅東鎮民眾服務分社新建工程日報表等件，暨證人即上訴人前主
計室主任嚴阿清、身兼羅東鎮民眾服務社總務及出納之上訴人臨
時雇員黃秀香之證言，顯示門牌號碼為宜蘭縣羅東鎮○○路一七
號房屋，係羅東鎮民眾服務社於五十二年間經宜蘭縣政府核准募
款所興建，應歸羅東鎮民眾服務社原始取得，惟該房屋賣得價金
卻由上訴人受領，足見被上訴人前揭抗辯，非屬子虛。至上開房
屋於七十一年始由上訴人提案送交羅東鎮民代表大會審議通過准
予出售，並報宜蘭縣政府核備，以及承買人張怡文於七十三年六
月五日繳交買賣價金完畢，則與使用約定之效力不生影響。另上
訴人八十年七月十一日八０鎮財字第八五七七號函，亦載明被上
訴人使用系爭房屋，因該房屋所在之中正堂興建經費來源明細表
中有羅東鎮民眾服務社出售房屋之價款配合在內，而有其淵源。
況兩造間倘無使用之約定，羅東鎮民代表大會何以在興建完成前
即提案討論羅東鎮民眾服務社遷入使用問題？興建完成後上訴人
又何以將系爭房屋交由被上訴人使用，經數十年未請求返還？吳
木枝以宜蘭縣羅東鎮鎮長之身分，代表上訴人與羅東鎮民眾服務
社為前開之約定，並無民法第七十一條前段、第七十三條前段所
定之情事，依法應屬有效。而此項約定為債權契約，非對公共造
產之處分，且台灣省有財產管理規則就此亦無規定，自不生送縣
政府報備之問題。綜上所述，被上訴人使用系爭房屋並非無正當
權源，從而上訴人依民法第七百六十七條之規定，請求被上訴人
遷讓返還該房屋，即屬無據，不應准許，為其心證之所由得。並
說明兩造其餘攻擊防禦方法無礙前開判決結果，因而維持第一審
就此部分所為上訴人敗訴之判決，駁回其上訴，經核於法並無違
誤。上訴論旨，徒就原審取捨證據、認定事實之職權行使，指摘
原判決不當，聲明廢棄，非有理由。
據上論結，本件上訴為無理由。依民事訴訟法第四百八十一條、
第四百四十九條第一項、第七十八條，判決如主文。
中    華    民    國  九十八  年    九    月    十    日
                      最高法院民事第六庭
                          審判長法官  劉  福  來
                                法官  陳  國  禎
                                法官  陳  重  瑜
                                法官  吳  麗  女
                                法官  簡  清  忠
      本件正本證明與原本無異
                                      書  記  官
中    華    民    國  九十八  年    九    月  二十二  日
                                                      K


司法院資訊處製作；財團法人民間司法改革基金會備份。
